【裁判字號】    97,訴,5083
【裁判日期】    980122
【裁判案由】    強盜等
【裁判全文】
臺灣板橋地方法院刑事判決              97年度訴字第5083號
公  訴  人  臺灣板橋地方法院檢察署檢察官
被      告  甲○○
                    （另案於臺灣臺北監獄臺北分監執行中）
指定辯護人  本院公設辯護人丙○○
上列被告因強盜等案件，經檢察官提起公訴（97年度偵字第3011
2 號），本院判決如下：
    主  文
甲○○意圖為自己不法之所有，攜帶兇器，以脅迫至使不能抗拒
，而取他人之物，累犯，處有期徒刑陸年。又意圖為自己不法之
所有，而搶奪他人之動產，累犯，處有期徒刑拾月。又竊盜，累
犯，處有期徒刑伍月；扣案鑰匙壹支沒收。又竊盜，累犯，處有
期徒刑參月；扣案鑰匙壹支沒收。應執行有期徒刑柒年肆月，扣
案鑰匙壹支沒收。
    事  實
一、甲○○前於民國（下同）九十五年間，因竊盜案件，經本院
    以九十五年度簡字第七八三號判決有期徒刑三月確定，於九
    十五年八月二十四日執行完畢。其猶不知悔改，為下列犯罪
    行為：
  (一)甲○○於九十七年十月十九日上午十時許，在臺北縣三峽鎮
    ○○街一七０巷五二號乙○○住處，見乙○○年老獨居可欺
    ，竟意圖為自己不法所有，趁乙○○不注意之際，自後將乙○○推倒在地後，趁隙伸手欲搶奪乙○○褲袋內之金錢，惟
    因乙○○緊壓褲袋口抗拒，甲○○遂決意將搶奪之犯意提升
    至強盜之犯意，拿起在旁足以傷害人之生命、身體，可供兇
    器使用之菜刀一把，以刀背自後架在乙○○右後頸部，並喝
    令乙○○將錢拿出來，不然要給你死等語，而以此脅迫之方
    式，至使乙○○不能抗拒，交出身上之新台幣（下同）一百
    元予甲○○，然甲○○見金額太少，又自行伸手強取乙○○
    褲袋內之其餘現金八千四百元，甲○○得手後，旋即逃離現
    場。
  (二)甲○○又意圖為自己不法之所有，於九十七年十月二十四日
    上午十時三十分許，在臺北縣三峽鎮○○街五十九號旁巷道
    ，尾隨行人己○○，趁其不備之際，搶奪己○○配戴於頸部
    之金項鍊一條（價值約二萬元），得手後隨即逃逸。
  (三)甲○○意圖為自己不法所有，於九十七年十月二十九日上午
    五時許，在臺北縣三峽鎮○○街八十一號前，以其自備之鑰
    匙，竊取戊○○所有車牌號碼ＢＹＪ－八二五號重型機車一
    部，得逞後供己代步之用。
  (四)其後，於同日（九十七年十月二十九日）上午八時許，甲○○騎乘上開機車，行經臺北縣樹林市○○街○段一六五巷五
    號前時，因該機車油料用盡，遂將該車停放於該處後，另意
    圖為自己不法之所有，趁無人注意之際，以上開自備鑰匙，
    竊取停放在該處，丁○○所有之車牌號碼ＤＳＬ－六二三號
    重型機車一部，得逞後供己代步之用。
  (五)嗣因員警調閱上開(二)己○○遭搶地點之監視錄影器畫面，查
    知犯罪行為人就是轄區列管治安人口甲○○後，向檢察官聲
    請拘票，於九十七年十月二十九日上午十時五十五分許，甲○○騎乘上開ＤＳＬ－六二三號機車，行經臺北縣三峽鎮○○路○段與中園街口時，為警當場攔停並出示拘票後，將甲○○拘提到案，甲○○於有偵查權之機關或人員尚未發覺其
    上開(一)、(四)部分之犯行前，主動向員警陳明其此部分犯罪，
    進而接受裁判，並經警扣得甲○○所有供其為上開(三)、(四)部
    分之竊盜犯行所用之鑰匙一支。
二、案經乙○○、戊○○訴由臺北縣政府警察局三峽分局報請臺
    灣板橋地方法院檢察署檢察官偵查起訴。
    理  由
一、證據能力：
    本案以下所引用之卷證資料，並無證據證明係公務員違背法
    定程序所取得，又被告以外之人於審判外之陳述，經核並無
    非出於自由意願而為陳述或遭違法取證及顯有不可信之情況
    ，再卷內之文書證據，亦無刑事訴訟法第一百五十九條之四
    之顯有不可信之情況與不得作為證據之情形，且公訴人、被
    告與辯護人迄本院言詞辯論終結前均未聲明異議，依刑事訴
    訟法第一百五十九條至一百五十九條之五之規定，均有證據
    能力，合先敘明。
二、認定犯罪事實所憑之證據及理由：
（一）訊據被告甲○○對於上揭犯罪事實(二)、(三)、(四)部分，於警
      詢、偵查及本院審理中均坦承不諱，核與證人即被害人己○○、戊○○、丁○○於警詢中所證被害情節相符，並有
      贓物認領保管單二件、監視錄影器翻拍照片四張附卷、及
      被告所有供其行竊所用之鑰匙一支扣案足資佐證，足認被
      告自白與事實相符。
（二）訊據被告固坦承有於前開犯罪事實(一)所示之時、地，意圖
      為自己不法所有，自被害人乙○○處取得八千五百元之事
      實，惟矢口否認有強盜之犯行，辯稱：當天伊只是將手縮
      在袖口內並做成手刀之手勢後，自後方架在乙○○之脖子
      上，向乙○○恐嚇把錢拿出來，不然要剁下去，乙○○就
      拿一百元給伊，伊認為太少，又再恐嚇乙○○把錢拿出來
      ，乙○○自己就把錢都交給伊，伊並沒有推倒乙○○，也
      沒有拿菜刀架住乙○○，伊只是恐嚇取財而已，不是強盜
      云云。惟查：
    1.被告於前開犯罪事實(一)所示之時地強盜之事實，業據證人
      即被害人乙○○於警詢、偵查及本院審理中證述綦詳，其
      於警詢中證稱：「當時我從街上返回家中，見甲○○由我
      後方跟來，因之前我請他抽過煙，就順手遞一根給他，當
      我轉身進入屋內廚房欲煮飯不注意時，就遭甲○○徒手一
      推，致我跌倒在廚房地上，甲○○即將我抱住伸出雙手，
      欲搶我左方褲口袋內之新台幣，但我以左手壓住褲口袋不
      讓其得逞，此時見到他右手拿起廚房中，我家使用之菜刀
      抵住我脖子，脅迫我將身上財物交出，並稱不然就要你命
      ，而我不得不從身上拿出一百元作為搪塞，但甲○○大聲
      斥責稱還有！在等不到我回應之下，就伸手將我褲袋中的
      現金全數搶走，並帶著抵住我的家用菜刀離去」等語（見
      偵查卷第十一頁）；其於偵查中證稱：「當時被告到我家
      裡，拿菜刀放在我脖子旁邊，要我把錢拿出來，我中風沒
      有力氣抵抗，就被被告從我褲子裡面把錢搶走」等語（見
      偵查卷第六三頁）；其於本院審理中亦證稱：「當時被告
      在我家外面撿廢鐵，我到外面走走，走回家後，被告就跟
      著進到我家裡面來，我就請他抽煙」、「他先推我一把，
      然後伸手到我的褲袋裡面，要拿我的錢，我手壓著口袋不
      給他拿，他就拿菜刀架在我的脖子上，叫我全部拿出來，
      不然要給我死，最後把我的錢全部拿走」、「他搶我左邊
      褲口袋，是用雙手過來搶」、「他推我一把我的腳都受傷
      了」、「我被他拿刀押著的時候，有先拿一百元給被告，
      後來又被他搶走口袋裡面的錢，總共被搶了八千五百元」
      、「被告搶了我的錢之後，連菜刀一起拿走」、「菜刀我
      放在廚房，當時我們就在廚房，我的房子沒有隔間，睡覺
      的地方與廚房都在一起」、「菜刀就放在旁邊而已，伸手
      就可以拿到」、「我有（看到被告去拿菜刀這個動作）」
      、「他是用刀背那面架在我的脖子皮膚上面」、「被告走
      之後，屋內就沒有再看到那把菜刀」、「當時是中午，廚
      房那邊有點暗暗的，但是還是可以看到」、「我的視力很
      好」、「（問：被告稱當時是用手假裝是刀而已，有何意
      見？）那明明就是刀，而且我有感覺脖子冷冷的，怎麼可
      能是手」等語（見本院九十八年一月十五日審判筆錄第三
      至八頁）。是證人乙○○就被告於上開時、地，先將其推
      倒，欲搶奪其左褲袋內之金錢，因遭其緊壓褲袋抵抗後，
      被告又拿取其住處內之菜刀架在其脖子上，喝令其把錢拿
      出來，不然要讓你死等語，其因而交出一百元，然之後又
      遭被告強搶褲袋內之全數金錢等情，於警詢、偵查及本院
      審理中之證述前後均相一致，並有證人乙○○因遭被告推
      倒後膝蓋受傷之照片一張在卷可參，足認證人乙○○上開
      證述並非無稽。至證人乙○○於本院審理中，雖曾證稱被
      告係站立在其正前方拿菜刀，架在其右邊脖子上等語，惟
      其當時一直用手指著右邊脖子，說「架在我這邊」，本院
      因見其為年滿七十歲之人，且在言詞表達上恐有未能完盡
      之處，故其後請其當庭模擬被害過程時，其已明確模擬被
      告在其身後伸手搶奪其左邊褲袋，其手握住左褲袋，之後
      被告伸手拿取菜刀，自後方架住其右邊脖子之情形（見本
      院九十八年一月十五日審判筆錄第五、六頁），是證人乙○○上開有關被告係站立在其正前方拿菜刀，架在其右邊
      脖子上等語之證述內容，與其模擬過程不符之處，應係其
      表達有誤，尚難執為有利被告之認定。
    2.被告於警詢亦自承：「我當時前往乙○○住處要向他借廁
      所要香煙，看他年紀大，一時貪念湧起，我便將他推倒在
      床上，然後搶他褲子口袋內的錢，當時我是講：『把錢拿
      出來』，為他拒絕，所以我隨手拿起廚房（廚房與房間是
      相通）內的菜刀，威脅交付金錢八千五百元給我後，我即
      攜帶該菜刀逃離現場」等語（見偵查卷第七頁背面）；其
      於偵查中亦供稱：「我認識乙○○，當天我跟他借廁所，
      臨時起意就想跟他要錢，結果他就罵我，不給我錢，我很
      生氣就與他吵起來，並看到一把菜刀就拿起來，並對他說
      ：『這是菜刀，把錢交出來』，他接著就把八千五百元交
      給我，之後我就離開了」等語（見偵查卷第五十七頁），
      是被告於警詢、偵查中亦已供承其有將乙○○推倒，有拿
      乙○○住處內之菜刀脅迫乙○○交付金錢等情，核與證人
      乙○○上開證述相符。被告於本院審理中雖翻異前供，並
      辯稱：是警察跟我說乙○○是這樣說的，叫我照這樣承認
      ，就可以交保，所以我才承認，偵查中也是一直想交保，
      才會承認有拿刀云云。惟查，證人即查獲員警韓先發於本
      院審理中否認有告知被告要與被害人說的一樣，才可以交
      保等語（見本院九十八年一月十五日審判筆錄第十三頁）
      ，且員警於警詢中詢問被告：「被害人乙○○於警詢筆錄
      稱菜刀押在其脖子上，且向其要脅『要你命』等語，是否
      屬實？」，被告答以：「沒有」，員警再詢以：「另被害
      人乙○○稱被你推倒後其左膝蓋處破皮受傷（警方僅拍照
      ，被害人未其前往醫院驗傷），是否屬實？」，被告答以
      ：「我不知道」等語（見偵查卷第七頁背面），顯見被告
      於警詢中之供述，並無完全依照被害人乙○○警詢中指述
      之情事，被告上開所辯之真實性，已非無疑。又被告於員
      警詢問其行搶時所使用之菜刀拿到何處時，向員警供承其
      已將強盜時所使用之被害人家中菜刀，丟棄於臺北縣三峽
      鎮○○街一四六號後方溪流中，且帶同員警前往該處撈尋
      未獲之事實，業據證人韓先發於本院審理中證述屬實（見
      本院九十八年一月十五日審判筆錄第十四頁），並有警詢
      筆錄之記載在卷足佐（見偵查卷第七頁背面），衡情被告
      倘係為配合被害人之指述而承認有使用菜刀行搶，則其於
      員警詢問其菜刀下落時，其自可供稱不記憶或已滅失，何
      須明確供出丟棄地點，並帶同員警前往現場搜尋？再參酌
      被告係在員警尚未知悉其有對乙○○行搶之事前，主動向
      員警自首此部分犯行，業據證人韓先發於本院審理中證述
      明確（見本院九十八年一月十五日審判筆錄第十二頁），
      則員警自亦無為求破案，要求被告配合被害人指述之必要
      。況證人乙○○於本院審理中證稱：因我只有一個人，沒
      有每天使用（該菜刀），不過我是有在使用，被告走之後
      ，屋內就沒有再看到那把菜刀等語（見本院九十八年一月
      十五日審判筆錄第七頁），顯見該菜刀確已經被告於強盜
      後攜離現場丟棄。綜上，堪認被告於警詢、偵查中之自白
      ，應與事實相符，其事後翻異前供，無非卸責之詞，不足
      採信。
    3.按強盜罪所施用之強暴、脅迫手段，祇須足以壓抑被害人
      之抗拒，使其喪失意思自由為已足，縱令被害人實際無抗
      拒行為，仍於強盜罪之成立，不生影響（最高法院三十年
      上字第三０二三號判例意旨參照）。次按刑法第三百四十
      六條之恐嚇取財罪之恐嚇行為，係指以將來惡害之通知恫
      嚇他人而言，受恐嚇人尚有自由意志，不過因此而懷有恐
      懼之心，故與強盜罪以目前之危害脅迫他人，致喪失自由
      意志不能抗拒者不同；強盜罪之所謂「不能抗拒」，係指
      行為人所為之強暴、脅迫等不法行為，就當時之具體事實
      ，予以客觀之判斷，足使被害人身體上或精神上達於不能
      或顯難抗拒之程度而言（最高法院六十七年台上字第五四
      二號判例、九十一年度台上字第二九０號判決意旨參照）
      。查被告先將被害人乙○○推倒，趁隙伸手搶奪乙○○褲
      袋內之金錢，因乙○○緊壓褲袋口抗拒，被告始拿起在旁
      之菜刀，以刀背自後架在乙○○右後頸部，並喝令乙○○
      將錢拿出來，不然要給你死等語之事實，有如前述，足見
      被告於著手行搶後，因被害人乙○○緊壓住褲袋口不放，
      被告為達到取得金錢之目的，拿取在旁之菜刀架在被害人
      乙○○右後頸部，喝令其交出金錢，顯係欲以此脅迫手段
      ，希冀被害人乙○○因而心生畏懼至無法抗拒，是堪認被
      告主觀上已將搶奪之犯意提升至強盜之犯意。再者，案發
      時現場僅有被告及被害人乙○○在場，且被告手持菜刀，
      自後將之架在被害人乙○○右後頸部，並喝令被害人乙○○將錢拿出來，不然要給你死等語，雖被告係以刀背架住
      被害人乙○○，惟被害人乙○○係二十七年五月三十日生
      ，有其年籍資料在卷可佐，其案發時為年滿七十歲之老人
      ，且中風行動不便，業據其於警詢、偵查中證述明確，足
      認被告以此脅迫被害人乙○○交出錢財，依當時客觀之情
      狀，衡情被害人乙○○已然心生畏懼，其自由意志顯有受
      到壓抑而達不能抗拒之程度，應堪認定。是被告辯稱伊僅
      有恐嚇取財云云，尚非足採。
（三）綜上所述，本件事證明確，被告犯行堪以認定，應予依法
      論科。
三、論罪科刑：
（一）按菜刀係金屬製品且有刀鋒，客觀上可對人之生命、身體
      產生危險性，應屬兇器無疑。故核被告上開犯罪事實(一)部
      分之犯行，應係犯刑法第三百三十條第一項之攜帶兇器強
      盜罪；上開犯罪事實(二)部分，被告應係犯刑法第三百二十
      五條第一項之搶奪罪；上開犯罪事實(三)、(四)部分，被告應
      均係犯刑法第三百二十條第一項之竊盜罪（二罪）。又被
      告所犯上開四罪，犯意個別，應予分論併罰。被告前有如
      犯罪事實欄一所載之犯罪科刑及執行情形，有臺灣高等法
      院被告前案紀錄表一件在卷可稽，其於有期徒刑執行完畢
      後五年內，故意再犯有期徒刑以上刑之本罪，均為累犯，
      均依法加重其刑。又按刑法第六十二條所謂自首，係指犯
      人在其犯罪未發覺前，向該管公務員承認犯罪，而接受裁
      判而言。所謂發覺，固非以有偵查犯罪職權之機關或人員
      確知其犯罪無誤為必要，而對於其發生嫌疑時，即得謂已
      發覺（最高法院九十四年度台上字第四三一號判決要旨參
      照）。查，本件查獲員警係因調閱被害人己○○遭搶（即
      犯罪事實(二)部分）地點之監視錄影器畫面，查知犯罪行為
      人就是轄區列管治安人口之被告後，向檢察官聲請拘票，
      而於九十七年十月二十九日上午十時五十五分許，被告騎
      乘上開ＤＳＬ－六二三號機車，行經臺北縣三峽鎮○○路
      ○段與中園街口時，為警當場攔停並出示拘票拘提到案，
      而當時ＤＳＬ－六二三號機車之車主丁○○尚未報案，亦
      未有偵查機關或人員知悉此部分之竊盜犯罪事實（即犯罪
      事實(四)部分），員警僅因單純懷疑被告所騎乘之機車為贓
      車，而詢問被告，被告即主動供承係其行竊得來；且在被
      告主動供出其有強取被害人乙○○金錢之犯行（即犯罪事
      實(一)部分）前，員警亦尚未知悉被告即為該案之犯罪嫌疑
      人；而ＢＹＪ－八二五號重型機車之車主戊○○則為被告
      之弟陳澤民之女友，戊○○與陳澤民於發現機車失竊後，
      已一同先行報警，並已告知員警行竊之人應為被告（即犯
      罪事實(三)部分）等事實，業據證人即員警韓先發於本院審
      理中證述明確，並有證人即被害人丁○○、乙○○、戊○○之警詢筆錄之記載在卷足佐，足見本件犯罪事實(二)之搶
      奪罪、犯罪事實(三)之竊盜罪部分，於被告警詢中自白犯行
      前，員警已根據調閱監視錄影畫面或被害人之指述，而對
      被告涉案產生合理懷疑，是此部分被告自非係對未發覺之
      罪自首；至犯罪事實(一)之攜帶兇器強盜罪、犯罪事實(四)之
      竊盜罪部分，則係在有偵查權之機關或人員知悉此部分之
      加重強盜、竊盜之犯罪事實或犯罪嫌疑人前，被告主動自
      首接受裁判，是依刑法第六十二條規定，減輕其刑，且其
      所犯此二罪之刑部分，同時有加重及減輕之情形，依法先
      加後減之。爰審酌被告前有犯罪前科，素行不佳，其正值
      青壯，不思向上，除竊取他人機車外，又白晝行搶獨行婦
      女、持刀脅迫獨居老人強盜財物，手段惡劣，且造成被害
      人精神與財產上之損害非輕，對於社會秩序與治安所造成
      之危害重大，及犯後坦承部分犯行之態度等一切情狀，分
      別量處如主文所示之刑，並定其應執行刑，以資懲儆。
（二）扣案鑰匙一支，係被告所有，供其犯本案竊盜罪（二罪）
      所用之物，業經被告供述在卷，爰依刑法第三十八條第一
      項第二款之規定宣告沒收。至被告犯本案攜帶兇器強盜罪
      所用之菜刀一把，並非違禁物，且非被告所之物，爰不宣
      告沒收。
據上論斷，應依刑事訴訟法第二百九十九條第一項前段，刑法第
第三百三十條條第一項、第三百二十五條第一項、第三百二十條
第一項、第五十一條第五款、第四十七條第一項、第六十二條、
第三十八條第一項第二款，刑法施行法第一條之一，判決如主文
。
本案經檢察官江耀民到庭執行職務
中    華    民    國    98    年    1     月    22    日
                刑事第十三庭  審判長法  官  白光華
                                    法  官  曾淑娟
                                    法  官  楊志雄
上列正本證明與原本無異。
如不服本判決，應於判決送達後10日內敘明上訴理由，向本院提
出上訴狀 (應附繕本) ，上訴於臺灣高等法院。其未敘述上訴理
由者，應於上訴期間屆滿後20日內向本院補提理由書「切勿逕送
上級法院」。
                                    書記官  莊川億
中    華    民    國    98    年    1     月    23    日
附錄本案論罪科刑法條全文：
中華民國刑法第330條（加重強盜罪）
犯強盜罪而有第321 條第1 項各款情形之一者，處7 年以上有期
徒刑。
前項之未遂犯罰之。
中華民國刑法第325條（普通搶奪罪）
意圖為自己或第三人不法之所有，而搶奪他人之動產者，處6 月
以上5 年以下有期徒刑。
因而致人於死者，處無期徒刑或7 年以上有期徒刑，致重傷者，
處3 年以上10年以下有期徒刑。
第1 項之未遂犯罰之。
中華民國刑法第320條（普通竊盜罪、竊佔罪）
意圖為自己或第三人不法之所有，而竊取他人之動產者，為竊盜
罪，處5 年以下有期徒刑、拘役或5 百元以下罰金。
意圖為自己或第三人不法之利益，而竊佔他人之不動產者，依前
項之規定處斷。
前二項之未遂犯罰之。


司法院資訊處製作；財團法人民間司法改革基金會備份。
